【裁判字號】    99,上易,381
【裁判日期】    990709
【裁判案由】    偽造文書
【裁判全文】
臺灣高等法院高雄分院刑事判決         99年度上易字第381號
上  訴  人
即  被  告  丙○○
上  訴  人
即  被  告  乙○ ○○○○○(.
上  訴  人
即  被  告  甲○ ○○○○○○.
上列三人共同
選任辯護人  周君強律師
上列被告因偽造文書案件，不服臺灣高雄地方法院98年度易字第
1132號中華民國99年3 月9 日第一審判決（起訴案號：臺灣高雄
地方法院檢察署98年度偵字第6976號），提起上訴，本院判決如
下：
     主  文
上訴駁回。
     事  實
一、乙○ ○○○○○（汪婕）、呂洪桂（業於民國99年5 月9 日死亡，
    原審法院另行審結）明知其2 人間並無結婚之真意，竟與真
    實姓名年籍不詳綽號「阿龍」之成年男子共同基於行使使公
    務員登載不實文書之犯意聯絡，由綽號「阿龍」之成年男子
    ，以新臺幣（下同）10萬元之代價，安排呂洪桂於民國92年
    10月15日前往泰國曼谷，並於同年10月24日與汪婕完成虛偽
    之結婚登記。俟呂洪桂返回臺灣後，即於92年11月19日前往
    高雄縣湖內鄉戶政事務所，填具汪婕為其配偶之結婚登記申
    請書，據以辦理結婚之戶籍登記及身分證之配偶欄登記，使
    不知情之戶政機關承辦公務員陷於錯誤，將該不實之結婚事
    項登載於其職務上所掌之戶籍登記簿及呂洪桂之國民身分證
    等文書上，並據以核發戶籍謄本及國民身分證，足生損害於
    戶政機關對於戶籍管理之正確性，嗣汪婕於92年11月29日來
    臺後，旋前往臺中縣豐原市、臺北市等地工作，並先後於96
    年3 月20日、98年3 月31日，由友人陪同持上開戶籍謄本及
    呂洪桂國民身分證等資料，向內政部入出國及移民署（下稱
    移民署）申請居留證延期而行使之。
二、丙○○前於90年間因竊盜案件，經原審法院以90年度易字第
    1389號判處有期徒刑7 月確定，嗣於91年3 月27日執行完畢
    。詎仍不知悔改，明知其與甲○ ○○○○○○○○ （呂彩虹）2 人間
    並無結婚之真意，竟與林俊仁、LIN SUPIT （中文姓名：林
    淑萍，泰國籍）共同基於行使使公務員登載不實文書之犯意
    聯絡，由林俊仁、林淑萍以免費赴泰國食宿、機票與10萬元
    之代價，安排丙○○於93年12月23日前往泰國曼谷，並於同
    年12月27日與呂彩虹完成虛偽之結婚登記。俟丙○○返回臺
    灣後，即於94年3 月10日前往高雄縣湖內鄉戶政事務所，填
    具呂彩虹為其配偶之結婚登記申請書，據以辦理結婚之戶籍
    登記及身分證之配偶欄登記，使不知情之戶政機關承辦公務
    員陷於錯誤，將該不實之結婚事項登載於其職務上所掌之戶
    籍登記簿及丙○○之國民身分證等文書上，並據以核發戶籍
    謄本及國民身分證，足生損害於戶政機關對於戶籍管理之正
    確性，嗣呂彩虹於95年5 月10日來臺後，旋前往桃園縣桃園
    市工作，並先後於98年3 月27日、98年4 月24日，由丙○○
    陪同持上開戶籍謄本及丙○○國民身分證等資料，向移民署
    申請居留證延期而行使之。
三、嗣移民署專勤事務第二大隊高雄縣專勤隊人員執行訪查勤務
    時發覺有異，經追查後，始悉上情。
四、案經移民署專勤事務第二大隊高雄縣專勤隊報告臺灣高雄地
    方法院檢察署檢察官偵查起訴。
    理  由
一、按被告以外之人（包括證人、鑑定人、告訴人、被害人及共
    同被告等）於檢察事務官、司法警察官或司法警察調查中所
    為之陳述，與審判中不符時，其先前之陳述具有較可信之特
    別情況，且為證明犯罪事實存否所必要者，得為證據，刑事
    訴訟法第159 條之2 定有明文。次按所稱「具有可信之特別
    情況」係屬於證據能力之要件，法院應比較其前後陳述時之
    外在環境及情況，以判斷何者較為可信，例如：陳述時有無
    其他訴訟關係人在場，陳述時之心理狀況、有無受到強暴、
    脅迫、詐欺、利誘等外力之干擾，法院辦理刑事訴訟案件應
    行注意事項第90條亦有明文。證人呂吳金淑於警詢中所為之
    陳述，與其於原審法院審理中之陳述不符( 詳如後述) ，本
    院審酌上開警詢筆錄既出於證人呂吳金淑之自由意識，並無
    受到強暴、脅迫、詐欺、利誘等外力之干擾，且其陳述時，
    被告並未在場，證人心理上未受干預，較無人情施壓或干擾
    ，其證詞受污染之可能性較低，準此，證人呂吳金淑在自由
    意識未受誘導或干擾之情形下，於警詢中所為之陳述，客觀
    上應具有較可信之特別情況，且為證明被告犯罪事實存否所
    必要，依上揭規定，證人呂吳金淑於警詢中之證言自具有證
    據能力，先予敘明。
二、訊據被告丙○○、汪婕、呂彩虹均矢口否認有何行使使公務
    員登載不實文書之犯行，被告丙○○辯稱：我到泰國花10萬
    元娶呂彩虹，不是假結婚云云，被告呂彩虹辯稱：我和丙○
    ○是真結婚，我想外出賺錢，才沒住在家裡云云，被告汪婕
    辯稱：我和呂洪桂是真結婚，我必須工作賺錢，才離家工作
    云云。經查：
  (一)同案被告呂洪桂與被告汪婕於92年10月24日在泰國曼谷完成
    結婚登記，呂洪桂返回臺灣後，即於92年11月19日前往高雄
    縣湖內鄉戶政事務所，填具汪婕為其配偶之結婚登記申請書
    ，據以辦理結婚之戶籍登記及身分證之配偶欄登記，嗣汪婕
    於92年11月29日來臺後，旋前往臺中縣豐原市、臺北市等地
    工作，並先後於96年3 月20日、98年3 月31日，持上開戶籍
    謄本及呂洪桂國民身分證等資料，向移民署申請居留證延期
    ；又被告丙○○與呂彩虹於93年12月27日在泰國曼谷完成結
    婚登記，丙○○返回臺灣後，即於94年3 月10日前往高雄縣
    湖內鄉戶政事務所，填具呂彩虹為其配偶之結婚登記申請書
    ，據以辦理結婚之戶籍登記及身分證之配偶欄登記，嗣呂彩
    虹於95年5 月10日來臺後，旋前往桃園縣桃園市工作，並先
    後於98年3 月27日、98年4 月24日，持上開戶籍謄本及丙○
    ○國民身分證等資料，向移民署申請居留證延期等事實，此
    有結婚證書、結婚登記書、結婚登記申請書、旅客入出境記
    錄查詢表、外僑居留資料查詢、外國人居留停留案件申請表
    、戶籍謄本、戶籍資料查詢表、呂洪桂及丙○○之身分證影
    本在卷可憑（見警卷第24至37頁，偵卷第50至56、63至67頁
    ），且為被告丙○○、汪婕、呂彩虹所是認，此部分事實足
    堪認定。
  (二)證人即呂洪桂、丙○○之母親呂吳金淑於警詢中證稱：呂洪
    桂跟丙○○跟我同住，我見過汪婕，呂彩虹我從沒見過，呂
    彩虹下落我不知道，我不知道要如何跟汪婕、呂彩虹她們連
    絡，我也不知道她們何時來臺灣及最近一次何時出境，她們
    從來沒有在我家居住過，也無任何物品放在我家，我最近一
    次見到汪婕是97年農曆年左右，因要辦理居留證延期有回來
    ，但沒有住在家裡，汪婕每次辦理居留證延期加簽時，會拿
    1 至2 萬元給我，呂洪桂與汪婕、丙○○與呂彩虹都是假結
    婚，在臺灣均無聘金及宴客，如果我有錢就把她們買來跟兒
    子結婚生活，因為家中需要錢維持開銷，辦理假結婚就有10
    萬元可以拿，所以呂洪桂、丙○○才會去當假結婚人頭，我
    覺得很後悔，因為家中經濟來源都靠我打零工維持生計，所
    以我也沒辦法等語（見警卷第7 至10頁），可知呂吳金淑與
    呂洪桂、丙○○同住，但呂吳金淑從未見過呂彩虹，又雖見
    過汪婕，惟最近見到汪婕係97年農曆年，因要辦理居留證延
    期有回家，汪婕辦理居留證延期時，會拿1 至2 萬元給呂吳
    金淑，呂彩虹、汪婕從未在家中居住，亦無任何物品放置家
    中，呂吳金淑對於汪婕、呂彩虹何時來臺及最近一次何時出
    境均不知情等，在在均顯示呂洪桂與汪婕、丙○○與呂彩虹
    並無共同生活之事實，此已與一般真實婚姻狀態顯然有異。
    又證人呂吳金淑亦於前揭證述呂洪桂與汪婕、丙○○與呂彩
    虹皆係假結婚，在臺灣均無聘金及宴客，因辦理假結婚即有
    10萬元之代價，為維持家中開銷，呂洪桂、丙○○才會當假
    結婚人頭等情明確，而衡情呂吳金淑與呂洪桂、丙○○係母
    子關係，且同居一處，對於呂洪桂、丙○○婚姻狀況自應知
    甚詳，更無特意構詞誣陷呂洪桂、丙○○之可能，其證詞應
    認可採。
  (三)證人即共同被告丙○○於警詢中證稱：我由林俊仁之泰國籍
    配偶林淑萍介紹，問我是否要去泰國結婚娶妻，並代辦她來
    臺，我去泰國與呂彩虹結婚時，有送聘金10萬元，該聘金是
    由呂彩虹家人支出，目的是要掩飾她假結婚的過程，而我赴
    泰國機票及食宿費用均由呂彩虹姐姐支付，與呂彩虹在泰國
    完成結婚後，呂彩虹入境臺灣前，亦在住處交給我4 萬元之
    假結婚代價，呂彩虹來臺後沒有與我同住，她來臺灣目的是
    工作，從來沒有在我家居住過，也無任何物品放在我家，我
    沒有與呂彩虹同宿或行房，我已經1 年多沒見到呂彩虹等語
    （見警卷第12至13頁），足見丙○○前往泰國並未支付任何
    費用，與呂彩虹完成結婚登記後，並獲有金錢代價，且知呂
    彩虹來臺之目的係為工作，呂彩虹未曾居住丙○○家中，亦
    未與丙○○同宿或行房，丙○○已1 年多未見到呂彩虹，益
    徵丙○○與呂彩虹當初確無結婚之真意，其婚姻關係應屬虛
    偽。又參諸證人即共同被告丙○○於警詢中證稱：我之前不
    知道我大哥呂洪桂與汪婕結婚一事，是後來才知道，我沒見
    過汪婕等語（見警卷第14頁），就丙○○係呂洪桂之弟弟，
    非但先前不知呂洪桂與汪婕結婚乙事，且未從見過汪婕本人
    ，堪認呂洪桂與汪婕間亦非真實婚姻關係無疑。
  (四)雖證人呂吳金淑於原審審理中改稱：警察查獲之前，汪婕、
    呂彩虹都有住過家中，來過兩次，汪婕來的時候，會拿錢給
    我，一次大概5 千元左右，呂彩虹來的時候，也是每次給我
    5 千元左右等語（見原審二卷第42至43頁），證人即共同被
    告丙○○於檢察事務官詢問時改稱：我與呂彩虹是真結婚，
    聘金10萬元是我拿給呂彩虹，我到泰國的費用是我自己出的
    ，呂彩虹來臺灣後，有在我家住一陣子，呂彩虹姊姊有拿4
    萬元給我，是我跟她借的，汪婕也有住過我家一陣子等語（
    見偵卷第13、40至41頁），惟參以證人呂吳金淑、丙○○於
    前揭警詢中已就呂洪桂與汪婕、呂彩虹與丙○○均未共同居
    住及渠等係假結婚乙節證述歷歷，且其等最初於警詢中之陳
    述，尚無暇衡及陳述內容對自身及其他被告所生利害關係而
    能自由陳述，自堪信屬實，其等事後翻異前詞，均無非迴護
    被告而為，尚難採信。又雖被告呂彩虹於原審提出其與丙○
    ○在泰國結婚之照片（見原審二卷第33頁），然觀之該等結
    婚照片，其上並未顯示日期，已無從得悉係何時拍攝，又縱
    被告丙○○、呂彩虹確於辦理結婚登記期間拍攝該等照片，
    亦無法排除此係為形成締結婚姻之假象，供作申請入境依親
    之用，而加以拍攝，自難憑此即置上開各節不論，逕謂被告
    丙○○、呂彩虹確具婚姻之實。
  (五)再者，被告汪婕於警詢中供陳：我與呂洪桂認識是泰國人「
    阿龍」介紹，於92年11月29日入境臺灣後，也是由「阿龍」
    接機，入境後就到臺中縣豐原市居住並工作等語（見警卷第
    3 頁）；被告呂彩虹於警詢中亦坦承：我來臺至今都在桃園
    市工作，從來沒有在丙○○家中住過等語（見警卷第17 至
    18頁）。參以證人呂吳金淑於警詢中所述：汪婕未曾居住家
    中，我從未見過呂彩虹等語；證人丙○○於警詢中所陳：未
    曾見過汪婕，未曾與呂彩虹同宿或行房，已經1 年多未見到
    呂彩虹等情；足徵被告汪婕、呂彩虹皆係基於工作目的來臺
    ，與同案被告呂洪桂、被告丙○○間均無結婚之真意，至為
    明顯。
  (六)綜上所述，被告汪婕與同案被告呂洪桂、被告丙○○與呂彩
    虹均無結婚之真意，竟以不實之結婚事項，前往戶政事務所
    填具結婚登記申請書，辦理結婚之戶籍登記及國民身分證之
    配偶欄登記，並分別由被告汪婕、呂彩虹、呂權鴻持上開登
    載不實之文書，向移民署申請居留證延期而行使之，被告丙
    ○○、呂彩虹、汪婕行使使公務員登載不實文書之事證明確
    ，犯行堪以認定。
三、核被告丙○○、呂彩虹、汪婕所為，均係犯刑法第216 條、
    第214 條之行使使公務員登載不實文書罪。被告等使公務員
    在職務上所掌之戶籍登記簿及國民身分證為不實登載後，復
    持向移民署行使，其使公務員在職務上所掌之文書登載不實
    之低度行為已為行使之高度行為所吸收，不另論罪。被告汪
    婕、呂彩虹、丙○○上開2 次持戶籍謄本及國民身分證等資
    料，向移民署申請居留證延期而行使之行為，均係為居留臺
    灣之同一目的，而出於行使使公務員登載不實文書之單一犯
    意，先後於核准之居留期限到期前，持相同登載不實之文書
    ，前往同一處所申請延期居留，所侵害之法益相同，各行為
    之獨立性極為薄弱，依一般社會健全觀念，難以強行分開，
    在刑法評價上，以視為數個舉動之接續施行，合為包括之一
    行為予以評價較為合理，各應論以接續犯，僅成立一罪。被
    告丙○○、呂彩虹與林俊仁、林淑萍間，被告汪婕與同案被
    告呂洪桂、綽號「阿龍」之成年男子間，就上開行使使公務
    員登載不實文書之犯行，各有犯意聯絡與行為分擔，為共同
    正犯。又被告丙○○前於90年間因竊盜案件，經原審法院以
    90年度易字第1389號判處有期徒刑7 月確定，嗣於91年3 月
    27日執行完畢，此有臺灣高等法院被告前案紀錄表在卷可佐
    （見原審二卷第6 至7 頁），其於94年3 月10日前往戶政事
    務所，使公務員在職務上所掌之戶籍登記簿及國民身分證為
    不實登載後，並於98年3 月27日、98年4 月24日持向移民署
    行使，故其於受有期徒刑之執行完畢後5 年以內故意再犯本
    件有期徒刑以上之罪，為累犯，應依刑法第47條第1 項規定
    ，加重其刑。
四、原審認被告等罪證明確，因而適用刑法第214 條、第216 條
    、第28條、第47條第1 項、第41條第1 項前段、第95條，刑
    法施行法第1 條之1 規定，並審酌被告丙○○、呂彩虹、汪
    婕為圖私利，竟以假結婚之方式，使呂彩虹、汪婕得以入境
    臺灣工作，對於我國戶政機關就戶政管理之正確性所生損害
    非輕，所為誠屬可議，又被告丙○○、呂彩虹、汪婕犯後否
    認犯行，態度非佳，並考量渠等之犯罪手段、目的及動機等
    一切情狀，分別量處被告丙○○有期徒刑5 月，被告汪婕、
    呂彩虹各有期徒刑4 月，並諭知易科罰金之折算標準。並敘
    明被告呂彩虹、汪婕均為泰國籍之外國人，其2 人在我國境
    內犯罪而受本件有期徒刑之宣告，已不適合在我國繼續居留
    ，有驅逐出境之必要，爰依刑法95條之規定，諭知被告呂彩
    虹、汪婕於刑之執行完畢或赦免後，驅逐出境。經核原判決
    認事用法，核無不合，量刑亦屬允當。被告等上訴意旨否認
    犯罪，均無理由，應予駁回。
據上論斷，應依刑事訴訟法第368條，判決如主文。
本案經檢察官方娜蓉到庭執行職務。
中    華    民    國    99    年    7     月    9     日
                  刑事第九庭    審判長法  官   莊秋桃
                                      法  官   田平安
                                      法  官   范惠瑩
以上正本證明與原本無異。
不得上訴。
中    華    民    國    99    年    7     月    9     日
                                      書記官   戴育婷
附錄本判決論罪科刑之法條：
刑法第214條
明知為不實之事項，而使公務員登載於職務上所掌之公文書，足
以生損害於公眾或他人者，處3 年以下有期徒刑、拘役或500 元
以下罰金。
刑法第216條
行使第210 條至第215 條之文書者，依偽造、變造文書或登載不
實事項或使登載不實事項之規定處斷。

司法院資訊處製作；財團法人民間司法改革基金會備份。
